【裁判字號】    92,台上,1828
【裁判日期】    920828
【裁判案由】    給付買賣價金
【裁判全文】
最高法院民事判決                              九十二年度台上字第一八二八號
    上  訴  人  甲○○
    訴訟代理人  洪梅芬律師
                楊惠雯律師
                郭家祺律師
    上  訴  人  台灣糖業股份有限公司
    法定代理人  吳乃仁
    訴訟代理人  林瑞成律師
右當事人間請求給付買賣價金事件，兩造對於中華民國九十年一月三十日台灣高等法
院台南分院第二審判決︵八十八年度重上字第四九號︶，各自提起上訴，本院判決如
左：
    主  文
原判決除假執行部分外廢棄，發回台灣高等法院台南分院。
    理  由
本件上訴人台灣糖業股份有限公司︵下稱台糖公司︶原法定代理人錢秉才，變更為吳
乃仁，有經濟部資格證明書附卷可稽，其新任法定代理人聲明承受訴訟，核無不合，
先予敘明。
次查上訴人台糖公司主張：對造上訴人甲○○於民國八十四年五月六日，向台糖公司
購買坐落台南市○區○○段二小段第二一地號內土地面積一六○平方公尺及其上編號
Ｃ１地上四樓半預售房屋︵即建物門牌為台南市○○街三十二巷十六號之一︶一棟︵
下稱系爭房地︶，雙方訂有「房地預定買賣契約書」，並約定房地總價為新台幣︵下
同︶一千八百九十九萬元，其中尾款為一千三百二十九萬元，甲○○已繳付價金五百
七十四萬元，尚欠尾款一千三百二十五萬元未付。系爭房屋已經依建造執照及施工圖
說興建完工並取得使用執照，甲○○依約應於受通知交屋期限內繳納上開尾款，然經
台糖公司於八十五年六月二十九日及同年七月十九日分別通知甲○○辦理貸款、產權
移轉及交屋等手續，均未獲置理。甲○○既未依約付清尾款，又遲延辦理交屋，依買
賣契約第五條第三項約定，應以未繳房地價款，自通知辦理交屋期限之末日起至實際
交屋日止，按每日千分之一計算加付違約金等情。爰本於契約約定及買賣之法律關係
，求為命甲○○給付台糖公司一千三百二十五萬元及加計法定遲延利息，並給付違約
金六百七十萬四千五百元之判決︵第一審判決台糖公司勝訴，甲○○提起上訴，原審
就其中遲延利息、違約金部分，改判台糖公司敗訴，駁回甲○○其餘之上訴，並就第
一審命甲○○給付尾款價金一千三百二十五萬元部分，命台糖公司為系爭房地所有權
移轉登記之對待給付。兩造各就其敗訴部分，提起第三審上訴︶。
上訴人甲○○則以：對造上訴人台糖公司所興建之系爭房屋，尚有未建造一、二樓廁
、浴室，三樓二間廁、浴室只建造一間，四樓廁、浴室一間未依變更設計挪後位置，
整棟房屋未有廚房、廚具，門窗骨架未依契約用高級塑鋼門窗而用鋁門窗，大門門片
應六片而誤作五片，房屋之基地有許多在牆外且有部分被周圍房屋之屋簷侵入占用，
房屋面臨之巷道未達約定之六公尺寬等重大瑕疵。台糖公司於八十五年八月十二日通
知交屋時，既尚有多項瑕疵存在，顯然未能依債之本旨提出給付，其通知無效，甲○
○不因該通知而受領遲延。又系爭房屋依約定本應於八十五年六月三十日完工，惟台
糖公司一再拖延，無法交出合於買賣契約之房屋，已給付遲延。甲○○於起訴前經多
次請求台糖公司補正，均未能補正，甲○○已依民法第二百五十四條之規定解除系爭
買賣契約。系爭買賣契約若尚未解除，甲○○亦可依民法第二百六十四條規定，主張
同時履行抗辯，拒絕給付系爭尾款價金等語，資為抗辯。
原審將前開遲延利息、違約金部分第一審所為台糖公司勝訴之判決廢棄，改判駁回其
在第一審之訴，就其餘部分維持第一審所為台糖公司勝訴之判決，駁回甲○○之上訴
，並命台糖公司為系爭房地所有權移轉登記之對待給付，無非以：台糖公司主張甲○
○於八十四年五月六日向其購買系爭房地，雙方約定買賣總價為一千八百九十九萬元
，甲○○已付價金五百七十四萬元。嗣甲○○就系爭房屋曾申請變更設計，由吳昌成
建築師負責確認變更內容是否合乎建築技術規則，並繪製變更設計圖，經台南市政府
工務局核准，交由台糖公司依變更後設計圖施工後，已於八十五年六月十七日取得使
用執照，且於同年六月二十六日及七月九日分別接通水電，系爭土地則於同年八月二
十日完成分割登記。台糖公司於八十五年六月二十九日、同年七月十九日及八十六年
三月三十一日，分別發函通知甲○○辦理貸款、產權移轉及交屋等手續，惟甲○○迄
未依約付清尾款一千三百二十五萬元及配合辦理交屋或產權移轉手續等事實，已據台
糖公司提出土地登記簿謄本、房地預定買賣契約書、使用執照、台糖公司八十五年七
月十九日土開南字第九五二○二二三六號及八十五年六月二十九日土開南字第九五二
○二二一一號函、吳昌成建築師事務所八十七年九月三日八七建字第○九○三號函、
台灣省自來水公司函、台電公司用電資料、八十六年三月三十一日仁德二空郵局存證
信函及工程變更申請表等影本為證，且經第一審法院向台南市政府函調八十四南工造
字第○○八七號建築執照暨施工圖說、竣工圖等相關資料查閱屬實，又為甲○○所不
爭執，自屬真實。依兩造所訂買賣契約書第五條約定：「本約房屋興建工程以八十五
年六月三十日為預定完工日期，並以取得建物使用執照之日為實際完工日期︵乙方︻
即台糖公司︼得視工程進度提前完工並行使交屋︶。乙方應於預定完工日期前，依台
南市政府工務局所核發之︵八四︶南工造字第○○八七號建造執照暨施工圖說為施工
標準，以取得建物使用執照，並儘速申請接通水電，於接通水電之日起十日內訂立期
限通知甲方︵即甲○○︶辦理交屋……」。台糖公司於八十五年七月十九日通知甲○
○，訂於八十五年八月十二日上午九時在工地現場辦理房地點交手續，自屬有據。再
依買賣契約書第四條第一項約定：「甲方接到乙方交屋通知時，於交屋期限內應將尾
款交付乙方」，甲○○在交屋期限內自有給付價金尾款之義務。台糖公司請求甲○○
給付尾款一千三百二十五萬元，亦於法有據。又本件買賣雙方應於何時支付價金及移
轉所有權，買賣契約並未明定，原則上應適用民法二百六十四條第一項同時履行之規
定。台糖公司就系爭土地及房屋所有權迄未移轉，為兩造所不爭執，甲○○又已主張
就房地移轉登記部分為同時履行抗辯，甲○○支付價金部分自不負給付遲延之責任，
台糖公司就價金尾款部分請求甲○○給付法定遲延利息及賠償違約金，自非有據。系
爭房地於台糖公司通知甲○○交屋時，除系爭土地尚未完成分割，無法辦理所有權移
轉登記外，系爭房屋尚有鷹架未拆除、牆壁油漆龜裂、室內地面尚未舖設磁磚、管線
尚披掛於外、車庫地面尚未舖設大理石碎片、各樓層門、落地窗未裝設、浴室水龍頭
未裝置、頂樓積水不退、牆壁未粉刷、電燈未裝置完成、門無法密合等瑕疵，固據甲
○○提出照片為證，且經第一、二審法院分別至現場履勘屬實，製有勘驗筆錄︵一審
卷一八二至一八五頁八十七年十二月七日勘驗筆錄、原審卷一一六至一二０頁八十八
年十月一日勘驗筆錄︶及照片附卷可參，而可認為真實。惟系爭土地已於八十五年八
月二十日完成分割登記，且前揭系爭房屋之瑕疵，並非建物之結構有安全之虞或建物
之結構體未建築完成，而屬建物能否符合日常生活居住之需要之情形。況系爭房屋取
得使用執照後，台糖公司已陸續委託訴外人上豪公司前往補正前開瑕疵及補正甲○○
申請變更設計之部分，有證人許茂男於第一審到場陳述之證言可稽︵一審卷一四六、
一四七頁八十七年八月二十八日言詞辯論筆錄︶，應認系爭建物確已興建完工。甲○
○以前揭瑕疵主張解除契約，有違誠實及信用之原則，自不足採。台糖公司本於契約
約定及買賣之法律關係，請求甲○○給付一千三百二十五萬元，於法有據，應予准許
。依買賣契約兩造既互負移轉系爭房地所有權及交付價金尾款一千三百二十五萬元之
義務，甲○○又已行使同時履行抗辯權，甲○○自應於台糖公司將系爭房地所有權移
轉登記予甲○○之同時，給付尾款一千三百二十五萬元予台糖公司。至台糖公司請求
甲○○給付價金尾款部分之法定遲延利息，及違約金六百七十萬四千五百元部分，為
無理由，不應准許等詞，為其判斷之基礎。
查原判決理由一方面認系爭建物於第一、二審法院勘驗現場時︵即八十七年十二月七
日及八十八年十月一日︶，尚有鷹架未拆除等十餘項瑕疵存在；一方面又認台糖公司
於系爭房屋取得使用執照︵即八十五年六月十七日︶後，已陸續委託訴外人上豪公司
補正前開瑕疵，其理由前後顯有矛盾。又依第一審法院勘驗現場筆錄記載，系爭房屋
除有原判決記載之前開瑕疵外，另有一樓無衛浴房、二樓三樓無衛浴、四樓少一間
衛浴等情形︵一審卷一八四頁︶，原判決認定僅有前開鷹架未拆除等瑕疵，亦有認定
事實不憑證據之違法。次依系爭買賣契約第五條第三項前段約定，出賣人通知交屋時
，如房屋結構與設備有重大瑕疵，明顯不能居住使用之情形，買受人得拒絕辦理交屋
手續︵原審卷四六頁︶。本件買受人甲○○抗辯系爭房屋有重大瑕疵存在，難於為日
常生活之使用，其得依前開約定拒絕辦理交屋及給付尾款云云︵原審卷三六、三七頁
︶，自屬重要防禦方法，原審恝置不論，遽為不利於甲○○之判決，亦有可議。再按
自己有先為給付之義務者，即不得援用同時履行之抗辯權，此觀民法第二百六十四條
第一項但書之規定自明。本件原審既認依系爭買賣契約第五條約定，甲○○於台糖公
司將系爭房屋完工，點交房屋時，即有給付房地價金尾款之義務，竟又認甲○○於台
糖公司將系爭房地所有權移轉登記予甲○○前，甲○○可行使同時履行抗辯權，拒絕
價金尾款之給付，進而就價金尾款之遲延利息、違約金及系爭房地所有權移轉登記之
對待給付部分，為不利於台糖公司之判決，亦有未合。兩造上訴論旨，分別指摘原判
決其敗訴部分不當，求予廢棄，均非無理由。
據上論結，本件兩造之上訴均為有理由，依民事訴訟法第四百七十七條第一項、第四
百七十八條第一項，判決如主文。
中      華      民      國    九十二    年      八      月    二十八    日
                              最高法院民事第二庭
                                  審判長法官  曾  桂  香
                                        法官  劉  延  村
                                        法官  劉  福  聲
                                        法官  黃  秀  得
                                        法官  陳  國  禎
      右正本證明與原本無異
                                              書  記  官
中      華      民      國    九十二    年      九      月      十      日


司法院資訊處製作；財團法人民間司法改革基金會備份。
